【裁判字號】    91,保險,8
【裁判日期】    920128
【裁判案由】    給付保險金
【裁判全文】
臺灣桃園地方法院民事判決  九十一年度保險字第八號
    原      告    丙○○
    法定代理人    丁○○
    訴訟代理人    乙○○
                  甲○○
右當事人間請求給付保險金事件，本院判決如左：
    主    文
被告應給付原告新台幣貳佰萬元，及自民國九十年十一月十一日起至清償日止，按年
息百分之十計算之利息。
原告其餘之訴駁回。
訴訟費用由被告負擔。
本判決第一項於原告以新台幣陸拾陸萬柒仟元供擔保後，得假執行；但被告於假執行
程序實施前，以新台幣貳佰萬元為原告預供擔保，得免為假執行。
原告其餘假執行之聲請駁回。
    事    實
壹、原告方面：
一、聲明：被告應給付原告新台幣（下同）二百萬元，及自民國（下同）九十年十一
    月十日起，至清償日止，按年息百分之十計算之利息。並陳明願供擔保准予宣告
    假執行。
二、陳述：原告於八十七年十二月二十九日以原告之夫王明福為被保險人，向被告投
    保名為登峰終身保險平準型之保險，保險單號碼為Ｚ0000000000號，
    該份保險單險種除有一般身故保險金一百萬元外，尚有附加保險金額二百萬元之
    意外險。原告之夫即被保險人王明福後於九十年七月二十九日傍晚時分，經人發
    現倒臥路旁，經送醫急救後不治，嗣由桃園地方法院檢察署檢察官會同法醫相驗
    、解剖後，出具相驗屍體證明書證明被保險人王明福係意外死亡，原告乃以該證
    明書於九十年十月二十六日持向被告申辦保險給付，被告竟僅給付一般身故保險
    金一百萬元，對於意外死亡部分保險金則未予核准，迭經原告多次敦促後復於九
    十一年一月十六日發函告知，謂原告僅以相驗屍體證明書所載情事無法證明王明
    福係因意外事故而身故，拒絕給付保險金云云，然本件被保險人王明福死亡情形
    ，已經檢察官及法醫解剖鑑定，排除自殺、他殺、病死或自然死方式，且明確認
    定為意外死，被告竟悍然拒絕給付保險金，爰依兩造間保險契約法律關係起訴如
    聲明。
三、對被告抗辯之陳述：按原告於起訴原因已有相當之證明，而被告抗辯事實並無確
    實證明方法，僅以空言爭執者，當認定其抗辯之事實非真正，而應為被告不利益
    之裁判；又按原告對於自己主張之事實已盡證明之責後，被告對其主張，如抗辯
    不實並提出反對之主張者，則被告對其反對之主張亦應負證明之責。最高法院十
    八年上字第一六七九號、第二八五五號判例可資參照。查本件被保險人王明福死
    亡情形已經檢察官及法醫解剖鑑定，明確認定為意外死亡，嗣經實際解剖之法醫
    饒宇東先生到庭證述，依死者體表所受傷害及內臟器狀況研判，明確排除疾病為
    導致其死亡之原因，且從其傷勢研判認定極可能是車子碰撞所致意外死亡，足見
    被保險人王明福死亡情形，已符合意外保險所稱意外事故非由疾病引起之外來突
    發事故之定義，是本件原告已善盡舉證之責任。況本件被保險人王明福死亡後，
    檢警曾到現場查看有無目擊事故發生者，卻查無相關事故發生陳述，原告已盡可
    能提出有關證據，被告如堅稱被保險人王明福非因意外事故死亡，應由被告就其
    抗辯事實負舉證任。
四、證據：提出戶口名簿、保險單、要保書、登峰終身保險保單條款、台灣桃園地方
    法院檢察署檢察官相驗屍體證明書、中國人壽保險股份有限公司九十一年一月十
    六日九一和壽理字第００五一號函各一件為證。
貳、被告方面：
一、聲明：駁回原告之訴及假執行之聲請。如受不利判決，願供擔保請准宣告免為假
    執行。
二、陳述：
（一）查原告所提桃園地方法院檢察署相驗屍體證明書係根據九十年法醫所鑑字第０
      九五八號鑑定書作成，雖該相驗屍體證明書記載被保險人王明福死亡方式為意
      外死，但真正的死亡原因卻無法由該相驗屍體證明書得知，亦即造成被保險人
      王明福死亡方式之外傷性休克、多處擦挫傷之先行原因並未記載於該相驗屍體
      證明書中，被告無法知悉被保險人王明福死亡是否屬於登峰終身保險契約附加
      意外傷害保險之附約條款第六條意外傷害事故所稱「非由疾病引起之外來突發
      事故」之定義。原告僅單純以該相驗屍體證明書作為證明被保險人王明福意外
      死亡之依據，並未盡到完全之舉證責任。是於其尚未證明被保險人王明福真正
      死亡原因之前，被告暫不給付意外身故保險金。
（二）次查被保險人王明福於九十年七月二十九日傍晚經人發現倒臥路旁，被送往桃
      園敏盛醫院急救，根據桃園敏盛醫院開立病歷報告記載被保險人於救治當時除
      右膝擦傷外並無明顯外傷，與桃園地方法院檢察署九十年十月二十五日開立之
      相驗屍體證明書記載頗有出入，且自解剖鑑定報告中，被保險人王明福並無撞
      擊點、亦無骨折，所受傷害輕微，並無法得知被保險人王明福確是死於車禍事
      故，又自桃園地方法院檢察署相驗案卷中，有證人證稱被保險人王明福於死亡
      前精神狀態不佳，本件應不符合保險契約意外事故之定義。
（三）按系爭意外傷害保險附約條款第六條係約定：「被保險人於本附約有效期間內
      ，因遭受意外傷害事故，致其身體蒙受傷害而殘廢或死亡時，依照本附約約定
      給付保險金。前項所稱意外傷害事故，指非由疾病引起之外來突發事故。」詳
      言之，本件保險契約性質係屬保險法第一百三十一條之傷害保險，必須被保險
      人於保險契約有效期間內，遭受非因被保險人本身已存在可得預料或查知且係
      事發突然無法防範之原因即外來突發的意外事故，致其身體蒙受傷害而殘廢或
      死亡時，保險公司始負給付保險金之責任。而按當事人主張有利於己之事實者
      ，就其事實有舉證責任，民事訴訟法第二百七十七條前段定有明文，又依民事
      訴訟舉證任分配，如係由原告主張權利者，應先由原告負舉證責任，若原告不
      能舉證，以證實自己主張之事實為真實，則被告就其抗辯事實即令不能舉證，
      或其所舉證據有所瑕疵，亦應駁回原告之請求，最高法院十七年上字第九一七
      號亦著有判例可循。本件原告既主張被告應給付意外死亡保險金，根據前開意
      外傷害保險附約之約定及舉證責任分配法則，自應由原告就權利發生之事實即
      被保險人王明福係遭遇外來、突發之意外事故而死亡之事實負舉證責任。被保
      險人王明福死亡原因雖經承辦解剖法醫饒宇東先生出庭作證，惟其證詞與說明
      無法合理解釋被保險人王明福係因意外傷害事故而致死亡，充其量僅排除疾病
      所致而已，原告尚須就意外傷害事故加以舉證證明。
三、證據：提出意外傷害保險附約條款、桃園敏盛醫院病歷摘要表各一件為證，並聲
    請訊問鑑定證人饒宇東。
參、本院依原告聲請調閱台灣桃園地方法院檢察署九十年度相字第一二七一號相驗卷
    宗；並依職權向中央健康保險局北區分局函查被保險人王明福之所有就醫資料，
    及向行政院衛生署桃園醫院、蘆竹鄉衛生所、桃園敏盛醫院函查被保險人王明福
    之病歷資料。
    理    由
一、按當事人得就一定法律關係而生之訴訟，以合意定第一審管轄法院，民事訴訟法
    第二十四條第一項規定可資參照，查依兩造所簽訂意外傷害保險附約條款第二十
    五條約定：「本契約涉訟時，約定以要保人住所所在地地方法院為管轄法院，但
    要保人住所在中華民國境外時，則以本公司總公司所在地地方法院為管轄法院。
    」，而本件保險契約要保人為原告，其住所設於桃園縣蘆竹鄉○○路一０八巷十
    七弄二０之二號一樓，有原告提出被告不爭執真正之要保書及戶口名簿在卷可稽
    ，本件原告依兩造間保險契約約定起訴請求被告給付意外傷害事故保險金，乃就
    一定法律關係涉訟，且合於兩造間約定合意管轄情形，是雖被告主事務所非在本
    院管轄範圍內，本院仍有管轄權，合先敘明。
二、查本件原告為被保險人王明福之配偶，原告於八十七年十二月二十九日以王明福
    為被保險人，向被告投保名為登峰終身保險平準型之保險，除保險金額為一百萬
    元之一般身故保險外，並附加保險金額為二百萬元之意外險，均以原告為受益人
    。該意外保險約定於保險契約有效期間內，被保險人如因遭受非由疾病引起之外
    來突發事故，致身體蒙受傷害而殘廢或死亡時，保險人即被告應依約定給付保險
    金。嗣被保險人王明福於上開保險契約有效期間內之九十年七月二十九日傍晚時
    分，被發現倒於桃園縣蘆竹鄉○○路與六福路口，經人通知桃園縣蘆竹鄉消防隊
    救護人員到達現場時被保險人王明福已無生命跡象，送往桃園敏盛醫院急救仍無
    效死亡，後由桃園地方法院檢察署檢察官會同法醫相驗、解剖後，出具相驗屍體
    證明書記載被保險人王明福係意外死亡等情，業據原告提出戶口名簿、保險單、
    要保書、登峰終身保險保單條款、台灣桃園地方法院檢察署檢察官相驗屍體證明
    書、及被告提出意外傷害保險附約條款、桃園敏盛醫院病歷摘要表等為證，並經
    本院調取台灣桃園地方法院檢察署九十年度相字第一二七一號相驗卷宗核閱無訛
    ，且為被告所不爭執，堪信為真實。
三、原告主張被保險人王明福死亡之死因，符合系爭保險契約所約定之意外傷害事故
    ，被告因之負有給付保險金之義務，被告則否認之，並以上開情詞置辯。是本件
    兩造爭執要點為：被保險人王明福之死亡，依兩造提出證據，是否足認為屬系爭
    保險契約所約定之意外傷害事故？經查：
（一）依系爭意外傷害保險附約條款第六條約定：「被保險人於本附約有效期間內，
      因遭受意外傷害事故，致其身體蒙受傷害而殘廢或死亡時，依照本附約約定給
      付保險金。前項所稱意外傷害事故，指非由疾病引起之外來突發事故。」有被
      告提出意外傷害保險附約條款存卷可查。依上開約定文義觀之，系爭保險契約
      所指意外傷害事故，係指非由疾病引起之外來突發事故，又所謂外來突發事故
      之「外來」，乃指事故出自外來而非內在，目的同在排除內發疾病所致之結果
      ，且表明該事故具有偶發或不可預期之猝然性而言。則此非因被保險人本身疾
      病所致之外來突發事故，無論係基於何具體原因發生（如車禍、溺水、遭人毆
      擊致死等），倘造成身體蒙受傷害而致殘廢或死亡時，均屬意外傷害保險理賠
      之範圍甚明。
（二）查本件被保險人王明福於九十年七月二十九日傍晚約十六時許被人發現獨自一
      人靜坐於桃園縣蘆竹鄉○○路與六福路口，後於同日十八時三十六分桃園縣蘆
      竹鄉消防隊接獲報案通知有人路倒，經消防隊員到達現場，王明福已無呼吸、
      心跳及血壓，昏迷不醒，身體外部有脫肛現象，送至桃園敏盛醫院急救時被判
      定為到院前已經死亡，急救仍無效等情，業經訴外人黃華鑫、曾奇逢、林丕斌
      、李國和、陳義雄等於台灣桃園地方法院檢察署九十年度相字第一二七一號相
      驗案卷警訊中證述綦詳。被保險人王明福於台灣桃園地方法院檢察署檢察官相
      驗時發現其雖無明顯外傷，然左顴骨有擦傷、左頸前部近下顎骨處有數條平行
      短擦傷、頸部可動程度變大，且兩側肘後部、右手背部、兩側膝前部、兩側足
      內踝部與骨部均有多處擦挫傷，亦有台灣桃園地方法院檢察署驗斷書附上開相
      驗案卷可參。復經法務部法醫研究所解剖後，以被保險人王明福有前述外傷，
      但顱骨無骨折、顱內無出血，檢查腦髓、心臟、肺臟、肝臟等臟器結果，除心
      臟有輕度冠狀動脈硬化、肺臟輕度鬱血、有輕度慢性肝炎、輕度胃炎外，臟器
      皆在正常位置，均無異狀亦無出血，其咽喉、氣管內亦無異物，認其身體外傷
      不似平常在路上自己倒地所受傷害，臟器無致命疾病，又無中毒現象，可能是
      外傷性休克（腦及脊髓震盪）而死亡，研判極可能是車子碰撞所致等語，有法
      務部法醫研究所鑑定書（九０）法醫所醫鑑字第０九五八號鑑定書附上開相驗
      案卷可參。而承辦本件鑑定之法醫師饒宇東於本院審理中並到庭結證稱：「因
      本件解剖所見只有外傷，沒有其他疾病，也沒有敗血症，排除其他可能導致休
      克的原因，唯一有可能引起的就是外傷性休克。」、「因為死者體表的傷不是
      很嚴重，又沒有中毒，竟然發生死亡這麼嚴重的結果，可能腦及脊髓受到傷害
      」、「腦震盪是一種功能性障礙，與引起休克也有一點關係，也可以說是神經
      性休克，像是被人重擊，突然死掉」、「腦及脊髓震盪不一定跟可見的傷勢有
      關，但一定有受到外力影響」、「因為自己跌倒很難造成死者傷勢，如果說是
      別人毆傷也很難說不是，因目擊證人在很長一段時間都沒有發現異狀，我想應
      該是一種比較快速方式導致死亡，所以認為可能是車子擦撞所致」、「所謂頸
      部可動度大是指鬆動的意思，因為這一點所以懷疑脊髓有問題，可能與脊髓震
      盪有關」、「少見死亡會造成頸部可動度大，至於是不是先天的就很難說，有
      可能是外力造成的」、「解剖的結果死者沒有其他疾病，所以我想不會是病死
      的」、「本件不可能是他殺，也不會是自殺，意外的成分比較大」等語。又被
      保險人王明福為四十六年十月二十日生，死亡時正值壯年，有原告提出戶口名
      簿在卷可按；另本院依職權向中央健康保險局北區分局函查被保險人王明福之
      所有就醫資料，王明福自八十七年十月後迄死亡前僅在行政院衛生署桃園醫院
      、蘆竹鄉衛生所、惠群牙醫就診，再經本院調閱該等醫院病歷資料，被保險人
      王明福僅有口腔泡疹等口腔疾病及機能性消化道疾病與情感性精神病等病史，
      有中央健康保險局北區分局九十一年十一月十二日健保桃住字第０九一００七
      ０七八七號函附門診就診資料、行政院衛生署桃園醫院九十一年十一月七日桃
      醫病歷字第０八六二七號函附病歷紀錄、蘆竹鄉衛生所九十一年十二月十六日
      九十一蘆衛醫字第０九一五二二號函附病歷資料存卷可按，則依其死亡時年齡
      及所罹病史，王明福因自然死或因疾病而致死亡之可能性極微。綜合上開事證
      ，足信原告對於其主張王明福之死亡非因疾病致死，係外來突發事故引起致休
      克而意外死亡之事實，已盡證明之責。
（三）按原告對於自己主張之事實已盡證明之責後，被告對其主張，如抗辯不實並提
      出反對之主張者，則被告對其反對之主張亦應負證明之責，此為舉證責任分擔
      之原則。最高法院十八年上字第二八五五號著有判例可參。被告雖抗辯被保險
      人王明福並無撞擊點、亦無骨折，所受傷害輕微，無法得知被保險人王明福確
      是死於車禍事故，又於王明福死亡前，有證人目擊王明福精神狀態不佳，且承
      辦解剖法醫饒宇東亦無法合理解釋被保險人王明福係因車禍之意外傷害事故而
      致死亡，原告所舉證明尚不足證明本件符合保險契約意外事故之定義云云，惟
      依兩造簽訂意外傷害保險附約條款第六條關於意外傷害事故之定義，只需是非
      由被保險人內發疾病引起之具有偶發或不可預期之事故，致被保險人殘廢或死
      亡者，保險人依約即有給付保險金之義務，已如前述，綜觀全份契約內容，並
      無要求受益人申請理賠時須負證明具體意外事故發生經過之義務，是原告既已
      證明被保險人非因自殺、疾病等因素而死亡，被告復未能證明被保險人王明福
      係因其自身疾病而致休克死亡，或有其他系爭保險契約明定除外不保情事發生
      ，縱原告無法詳述導致被保險人死亡之事故發生情形、經過，亦核與系爭保險
      契約所約定遭遇外來突發之意外傷害事故要件相符，被告即有給付保險金之義
      務。其辯稱被保險人王明福非遭遇外來突發意外事故致死云云，尚非可採。
四、綜上所述，原告本於受益人之地位，依系爭保險契約之約定，主張被告應給付意
    外死亡保險金二百萬元，即屬正當。又按兩造簽訂意外傷害保險附約條款就保險
    金之給付，於第十七條約定：「要保人、被保險人或受益人應....  將事故狀況
    及被保險人的傷害程度，通知本公司，並於通知後儘速檢具所需文件... 申請給
    付保險金；本公司於收齊前項文件後十五日內給付之，逾期本公司應按年利一分
    加計利息給付。」，另保險法第三十四條第一項、第二項亦規定，保險人應於要
    保人或被保險人交齊證明文件後，於約定期間內給付賠償金額；無約定期限者，
    應於接到通知後十五日內給付之。保險人因可歸責於自己之事由致未在前項規定
    期限內為給付者，應給付遲延利息年利一分。本件原告於起訴時，即主張係於九
    十年十月二十六日將證明文件交付被告公司，請求為保險金之給付，被告對此未
    為爭執，復依原告提出由被告出具之中國人壽保險股份有限公司九十一年一月十
    六日九一和壽理字第００五一號函，並載明原告前曾向被告公司申請保險金，就
    主契約身故保險金已於九十年十一月九日給付，惟意外傷害保險部分，因原告未
    舉證係意外傷害事故，歉難給付等語，有開函文附卷可按，堪信原告已於九十年
    十月二十六日備齊文件向被告公司申請保險給付，則依前揭契約約定及保險法第
    三十四條規定，被告應於收受理賠文件後十五日內給付保險金，其迄未給付，即
    應負給付遲延責任，原告自得請求其於十五日後之九十年十一月十一日起按年息
    百分之十計算給付利息，原告請求自九十年十一月十日起算利息，應是誤解民法
    第一百二十條第二項、第一百二十一條第一項關於期日、期間計算方式之規定。
    從而，原告請求被告給付二百萬元保險金，及自九十年十一月十一日起至清償日
    止，按年息百分之十計算之利息，為有理由，應予准許。逾此部分請求，即屬無
    據，應予駁回。
五、本件兩造均陳明願供擔保，聲請宣告假執行及免為假執行，就原告勝訴部份，核
    均無不合，爰各酌定相當擔保金額准許之；至原告敗訴部分，其訴既經駁回，假
    執行之聲請亦失所附麗，併予駁回。
六、結論：原告之訴為一部有理由、一部無理由，依民事訴訟法第七十九條但書、第
    三百九十條第二項、第三百九十二條，判決如主文。
中      華      民      國    九十二    年      一      月    二十八    日
                                        臺灣桃園地方法院民事第二庭
~B法      官  管靜怡
右為正本係照原本作成
如對本判決上訴須於判決送達後廿日內向本院提出上訴狀
中      華      民      國    九十二    年      一      月    三十      日
~B書  記  官  趙芳媞


司法院資訊處製作；財團法人民間司法改革基金會備份。
